臺灣臺中地方法院民事判決
110年度訴字第2407號
原      告  吳振耀  
被      告  臺灣新光商業銀行股份有限公司

法定代理人  李增昌  
訴訟代理人  江嬌容  
            邱俊偉  
上列當事人間請求確認抵押債權不存在等事件，本院於民國110
年11月3日言詞辯論終結，判決如下：
    主      文
原告之訴駁回。
訴訟費用由原告負擔。
    事實及理由
一、原告主張：伊與訴外人吳廖麗錦、吳明賢於民國100年3月24
    日，將伊所有坐落臺中市○○區○○○段000地號土地（下稱系爭
    土地）應有部分4分之1及其上同段169建號即門牌號碼臺中
    市○○區○○路000○00號建物、權利範圍全部（下稱系爭建物）
    ，吳廖麗錦所有系爭土地應有部分4分之1（嗣於107年間經
    移轉登記予原告後，原告所有之系爭土地應有部分增為2分
    之1，與系爭建物下合稱系爭不動產），暨吳明賢所有系爭
    土地應有部分2分之1，共同設定擔保債權總金額最高限額新
    臺幣（下同）336萬元之抵押權予被告，經臺中市○里地○○○○
    ○○○○里地○○○○000○里○○○○000000號收件、於同年3月25日登
    記設定（下稱系爭抵押權），擔保範圍僅及於吳明賢於同月
    間邀同伊與吳廖麗錦為一般保證人而向被告借貸之280萬元
    （下稱100年借款）。詎吳明賢與被告竟共同隱瞞伊，於106
    年11月間擅由被告另貸與年利率高達10.47％之小額信用貸款
    120萬元（下稱106年借款）予吳明賢。伊未同意吳明賢得另
    向被告借貸106年借款，且106年借款屬不附抵押擔保之信用
    貸款，亦非於系爭抵押權擔保額度內所增貸，非系爭抵押權
    擔保範圍。因100年借款本金現僅餘55萬847元未償，為此，
    先位之訴請求確認系爭抵押權所擔保之債權，於超過本金55
    萬847元及加計自110年2月28日起算之利息部分不存在。退
    步言之，伊願與被告協商代償100年借款餘額後免除伊之一
    般保證人責任。為此，備位之訴請求確認系爭抵押權所擔保
    之債權不存在，及依民法第767條第1項規定，請求被告塗銷
    系爭不動產之系爭抵押權登記。並先位聲明：確認被告就原
    告所有系爭不動產設定之系爭抵押權所擔保債權（按：原告
    漏載「所擔保債權」之文字，應予補充更正），於超過本金
    55萬847元及自110年2月28日起至清償日止按週年利率2.21％
    固定計算利息部分不存在。備位聲明：㈠確認被告就原告所
    有系爭不動產設定之系爭抵押權（按：原告漏載有關「抵押
    權」之文字，應予補充更正）所擔保債權不存在；㈡被告應
    將系爭不動產設定之系爭抵押權登記塗銷。
二、被告則以：系爭抵押權為最高限額抵押權，擔保範圍包括吳
    明賢現在及將來在最高限額內對伊所負借款債務，則100年
    借款與106年借款之未償本金、利息、違約金自均屬受系爭
    抵押權擔保之債權，原告先、備位之訴皆無理由等語，資為
    抗辯，並聲明：原告之訴駁回。
三、查原告與吳廖麗錦、吳明賢於100年3月24日，將原告所有系
    爭土地應有部分4分之1及系爭建物、吳廖麗錦所有系爭土地
    應有部分4分之1、暨吳明賢所有系爭土地應有部分2分之1，
    共同設定擔保債權總金額最高限額336萬元、擔保債權確定
    期日為130年3月23日、債務人為吳明賢之抵押權予被告，經
    大里地政所以100年里普資字第052220號收件、於同年3月25
    日登記設定（即系爭抵押權）；嗣吳廖麗錦於107年間，復
    將其所有系爭土地應有部分4分之1移轉登記予原告。次吳明
    賢於100年3月24日，邀同原告、吳廖麗錦為一般保證人，向
    被告借款280萬元，約定借款期間自同年月28日起至112年3
    月28日止，應按月平均攤還本息，利息依被告之定儲利率指
    數加碼年利率1.41％機動計算，如借款人未按期支付本金，
    其全部借款即視為到期，除應按約定利率計付遲延利息外，
    另本金自到期日起，逾期在6個月以內部分，按上開約定利
    率10％，逾期超過6個月部分，按前開約定利率20％計付違約
    金（即100年借款）。而吳明賢另於106年11月29日，向被告
    借款120萬元，約定借款期間自同日起至111年11月29日止，
    應按月平均攤還本息，利息依被告之定儲利率指數加碼年利
    率9.67％機動計算，如借款人未按期支付本金，其全部借款
    即視為到期，除應按約定利率計付遲延利息外，另本金自到
    期日起，逾期在6個月以內部分，按上開約定利率10％，逾期
    超過6個月部分，按前開約定利率20％計付違約金，每次違約
    最高連續收取9期違約金（即106年借款）。又吳明賢就100
    年借款、106年借款，均僅清償計至110年2月27日之本息，
    於次一應還款日即未再依約繳款，迄今本金尚各有55萬847
    元、49萬3,991元未償。被告即於110年5月27日以吳明賢逾
    期清償100年借款、106年借款為由，聲請裁定拍賣系爭不動
    產與吳明賢所有之系爭土地應有部分2分之1，經本院以110
    年度司拍字第154號裁定准許確定等情，為兩造所不爭執（
    見本院卷第23、117至118、172至174頁），並有大里地政所
    110年9月15日里地一字第1100010064號函檢送之土地登記申
    請書、抵押權設定契約書暨附件其他約定事項（見本院卷第
    95至97、101至105頁）、他項權利證明書（見本院卷第121
    至122頁）、土地及建物登記謄本（見本院卷第59至65、129
    至134頁）、借款契約書（見本院卷第135至138頁）、貸放
    明細歸戶查詢與繳款紀錄查詢（見本院卷第139至145頁）可
    憑，且經調取本院110年度司拍字第154號拍賣抵押物事件全
    卷核閱屬實，均堪信為真。
四、本院得心證之理由：
　㈠按確認法律關係之訴，非原告有即受確認判決之法律上利益
    者，不得提起，民事訴訟法第247條第1項前段定有明文。所
    謂即受確認判決之法律上利益，係指因法律關係之存否不明
    確，致原告在私法上之地位有受侵害之危險，而此項危險得
    以對於被告之確認判決除去之者而言（最高法院42年台上字
    第1031號判例意旨參照）。查原告先位之訴主張系爭抵押權
    所擔保之債權於超過本金55萬847元及加計自110年2月28日
    起算之利息部分不存在，備位之訴主張系爭抵押權所擔保之
    債權不存在等語，為被告否認，則受系爭抵押權擔保效力所
    及之抵押債權是否存在暨範圍，即處於存否不明之狀態，致
    原告之私法上地位有受侵害之危險，而此種危險得以本件確
    認判決除去之，自應認原告有即受確認判決之法律上利益。
　㈡按稱最高限額抵押權者，謂債務人或第三人提供其不動產為
    擔保，就債權人對債務人一定範圍內之不特定債權，在最高
    限額內設定之抵押權，民法第881條之1第1項定有明文。最
    高限額抵押權乃擔保抵押權人對債務人基於一定法律關係或
    基於票據所生之不特定債權，其範圍包括現在已發生及將來
    可能發生之債權，該一定範圍內之不特定債權並於約定或法
    定事由發生時，始歸於具體特定，觀諸民法第881條之1第2
    項、第881條之12、第881條之14規定即明。是最高限額抵押
    權不以抵押權人於設定時對債務人已有債權存在為必要，所
    擔保之債權範圍亦不限於設定時即發生之債權。又按最高限
    額抵押權為不動產物權，而抵押權所擔保債權之種類及範圍
    ，屬於抵押權之內容，倘經依法登記，即生物權之效力，抵
    押權人自得依設定登記之內容行使權利。
　㈢查系爭抵押權為最高限額抵押權，依登記謄本暨抵押權設定
    契約書之「擔保債權種類及範圍」欄記載「擔保債務人對抵
    押權人現在…及將來在本抵押權設定契約書所定最高限額內
    所負之債務，包括借款、透支、買入光票、墊款、承兌、委
    任保證、開發信用狀、進出口押匯、票據、保證、信用卡契
    約、應受帳款承購契約、衍生性金融商品交易契約及特約商
    店契約」，「利息」、「遲延利息」欄記載「依照各個債務
    契約所約定之利率計算」，「違約金」欄記載「依照各個債
    務契約所約定之違約金計收標準計算」，「其他擔保範圍約
    定」欄記載「⒈取得執行名義之費用。⒉保全抵押物之費用。
    ⒊因債務不履行而發生之損害賠償。⒋因辦理債務人與抵押權
    人約定之擔保債權種類及範圍所生之手續費用。⒌抵押權人
    墊付抵押物之保險費及按墊付日抵押權人基準利率加碼年利
    率5％之利息。」（見本院卷第59至65、103、129至134頁）
    ，足見系爭抵押權所擔保之債權範圍，包括被告對吳明賢於
    設定當時與將來基於借款法律關係所生之一切債權暨其利息
    、違約金，及「其他擔保範圍約定」欄所定因該等債權而生
    之費用、債務不履行損害賠償、與和抵押物、抵押權設定相
    關之費用，並不以100年借款為限，且各該受擔保借款債權
    之利息、違約金悉得由被告與吳明賢於個別債務契約中約定
    。又被告於110年5月27日聲請裁定拍賣抵押物，依民法第88
    1條之12第1項第5款規定，系爭抵押權所擔保之原債權即告
    確定，則100年借款與106年借款之未償本金、利息、違約金
    暨前開登記謄本「其他擔保範圍約定」欄所列費用、損害賠
    償，自均屬系爭抵押權所擔保之範圍。
　㈣原告雖主張：伊為100年借款之一般保證人，並未同意吳明賢
    得另向被告借貸106年借款，被告亦未通知伊吳明賢另借款
    之事實。且106年借款屬不附抵押擔保之信用貸款，年利率
    高達10.47％而非與100年借款之低利率相同，借款金額亦超
    過系爭抵押權擔保額度336萬元扣除100年借款金額280萬元
    後之剩餘額度即56萬元，並非於系爭抵押權擔保額度內所增
    貸，非系爭抵押權擔保範圍云云。惟：
　⒈按民法第739條所稱保證，係指當事人約定，一方於他方之債
    務人不履行債務時，由其代負履行責任之契約；保證人係以
    自己之全部財產，就主債務之不履行負無限責任（即俗稱人
    保）。此與抵押權為擔保物權，應經登記始生效力，而為債
    務人設定抵押權之抵押人，係就抵押權設定登記之擔保債權
    ，以擔保物之價值負有限責任（即俗稱物保），要屬不同法
    律關係；抵押權擔保範圍本即得與保證人依保證契約擔保之
    主債務範圍不同，不因抵押人與保證人是否恰為同一人而異
    ，且受抵押權擔保之債權範圍亦悉依設定登記內容決定，與
    保證人之主觀意願無關。是原告以其為100年借款之一般保
    證人，未受通知或同意吳明賢另借貸106年借款為由，主張1
    06年借款非屬系爭抵押權擔保範圍云云，容屬無據。
　⒉106年借款之借款契約書載有「小額信用貸款專用」乙詞，固
    有借款契約書可稽（見本院卷第137頁）。惟抵押權人所得
    行使抵押權之範圍，概依抵押權設定登記之內容而定，殊不
    因被告內部進行授信評估時，是否將106年借款歸為「信用
    貸款」類、對債務人之信用風險評比暨因此核定之借款利率
    為何而異。且系爭抵押權設定契約書既明載各該受擔保債權
    之利息得由被告與吳明賢於個別債務契約中約定，無論106
    年借款之利率是否高於100年借款，亦皆不影響系爭抵押權
    擔保範圍之認定。況細觀前揭借款契約書第14條明定借款人
    應為擔保物投保適當保險；倘於保險期間內擔保物遭遇損失
    ，保險公司拒絕、遲延或賠償不足時，借款人亦應立即清償
    債務或另提供擔保品之意旨，暨遍繹該契約書全文，洵無隻
    字提及該筆借款不受借款人已提供之擔保物所擔保，益見被
    告與吳明賢並未約定排除106年借款於系爭抵押權擔保範圍
    外。又最高限額抵押權既不以抵押權人於設定時對債務人已
    有債權存在為必要，其設定登記之擔保債權總金額，乃抵押
    權人於所擔保之原債權確定時，就原債權及所生利息、違約
    金暨其他約定費用所得優先受償之限額，並非預定各該原債
    權成立時之原始本金上限，自無從以100年借款與106年借款
    之原始本金數額相加結果超逾系爭抵押權之擔保債權總金額
    為由，遽謂106年借款非屬系爭抵押權擔保之範圍。是原告
    執前詞主張106年借款屬不附抵押擔保之信用貸款，亦非於
    系爭抵押權擔保額度內所增貸，非系爭抵押權擔保範圍云云
    ，無可憑取。
　㈤綜上所述，100年借款與106年借款之未償本金、利息、違約
    金暨前開登記謄本「其他擔保範圍約定」欄所列費用、損害
    賠償，均屬系爭抵押權所擔保之範圍，則原告主張系爭抵押
    權之擔保範圍僅為100年借款本金餘額55萬847元及利息云云
    ，並不可採。又系爭抵押權所擔保之原債權雖已確定，惟除
    100年借款與106年借款之未償本金、利息、違約金外，上揭
    登記謄本「其他擔保範圍約定」欄所列就100年借款與106年
    借款取得執行名義之費用或因債務不履行所生損害賠償，暨
    保全抵押物或墊付抵押物保險費等費用，非無可能繼續發生
    ，無從判定受系爭抵押權擔保效力所及之債權確切數額究為
    若干、是否少於系爭抵押權之預定最高限額而在此範圍內不
    存在。是原告先位之訴請求確認系爭抵押權所擔保之債權，
    於超過本金55萬847元及加計自110年2月28日起算之利息部
    分不存在，即屬無據。又吳明賢尚未清償100年借款與106年
    借款完訖，原告亦自承：伊未對被告清償100年借款等語（
    見本院卷第171至172頁），則原告備位之訴請求確認系爭抵
    押權所擔保之債權不存在，及依民法第767條第1項規定，請
    求被告塗銷系爭不動產之系爭抵押權登記，洵無理由，不應
    准許。
五、從而，原告先位之訴請求確認被告就原告所有系爭不動產設
    定之系爭抵押權所擔保債權，於超過本金55萬847元及自110
    年2月28日起至清償日止按週年利率2.21％固定計算利息部分
    不存在；備位之訴請求確認被告就原告所有系爭不動產設定
    之系爭抵押權所擔保債權不存在，及依民法第767條第1項規
    定，請求被告應將系爭不動產設定之系爭抵押權登記塗銷，
    為無理由，應予駁回。
六、本件事證已臻明確，兩造其餘攻擊防禦方法及所提證據，經
    本院審酌後，認於判決結果均不生影響，爰不一一予以論駁
    贅述。
七、據上論結，原告之訴為無理由，依民事訴訟法第78條，判決
    如主文。　　
中　　華　　民　　國　　110 　年　　11　　月　　29　　日
                  民事第二庭  法  官  李佳芳
正本係照原本作成。
如對本判決上訴，須於判決送達後20日內向本院提出上訴狀。如
委任律師提起上訴者，應一併繳納上訴審裁判費。
中　　華　　民　　國　　110 　年　　12　　月　　1 　　日
                                書記官  蔡柏倫